Inventaris van het archief van P. Spies [levensjaren 1904-1963], 1946-1962
Nationaal Archief, Den Haag
Collectie 231 P. Spies
Spies
1946-1962
C24578
1.00 meter; 42 inventarisnummers.
Normale geschreven, getypte en gedrukte documenten, geen bijzondere handschriften.
Nationaal Archief, Den Haag
P. Spies
Het archief van Paulus Spies bestaat onder meer uit briefwisselingen, documenten over de politieke en economische ontwikkelingen in Indonesië en stukken inzake de positie van - zijn werkgever - de Javasche Bank (Bank Indonesia) en meer in het bijzonder zijn eigen dienstverband daarbij. Verder bevat het archief rapporten over diverse bedrijven en personen in Nederlands-Indië, rapporten van de Centrale Militaire Inlichtingendienst, een rapport over het communisme in Indonesië, alsmede stukken over de handelsbetrekking tussen de Republiek Indonesia en de Verenigde Staten. Daarnaast zijn er ook stukken over zijn arrestatie door de Indonesische autoriteiten en zijn hulp aan zijn eveneens gearresteerde vriend Sultan Hamid van Pontianak (president van de deelstaat West-Borneo). Verder bevat het archief ook archivalia van zijn mededirecteur van de Javasche Bank, H. Teunissen, van de president van de Javasche Bank, R.E. Smits en van de president van de Bank Negara Indonesia, R.M. Margono Djojohadikoesoemo. Vermeldenswaard is tot slot de aanwezigheid van de telegramwisseling van de Javasche Bank met haar Amsterdamse filiaal, die geheimelijk gebruikt werd als diplomatiek kanaal.
Archiefvorming
Geschiedenis van de archiefvormer
Levensloop
Het merendeel van de biografische gegevens van P. Spies werd vriendelijk verstrekt door mevr. drs. A. Mansfeld van het Koninklijk Instituut voor de Tropen te Amsterdam.
Paulus Spies werd geboren te Rotterdam op 16 december 1904 te Rotterdam. Na zijn middelbare schoolopleiding trad hij in dienst van de Javasche Bank, die als circulatiebank van Nederlands-Indië fungeerde. Vanaf 1928 was zijn standplaats Soerabaja; daarna werkte hij bij andere agentschappen, laatstelijk te Pontianak op Borneo. In 1947 werd hij benoemd tot direkteur van de Bank te Batavia.
De veranderende politieke situatie in Indonesië betekende een toenemende onzekerheid voor zijn positie bij de Javasche Bank. Spies was een tegenstander van de politiek van Soekarno om te komen tot een centraal geleide eenheidsstaat en was een voorstander van een meer federale staatsopbouw. In dit verband kan zijn vriendschap met Sultan Hamid van Pontianak worden genoemd, die President van de deelstaat West-Borneo was
Zie inventarisnummer 22.
.
In 1952 werd hem door de Indonesische regering verzocht zich, na afloop van zijn termijn, niet meer beschikbaar te stellen als direkteur. Hij werd aangesteld als adviseur van de direktie van de inmiddels genationaliseerde en tot Bank Indonesia omgedoopte Javasche Bank. Toen in 1954 de anti-Nederlandse stemming in Indonesië toenam verloor hij ook deze funktie en verliet hij het land.
In de jaren na zijn vertrek bij de Bank reisde hij veel, vooral in Azië; enkele malen per jaar bezocht hij Washington en New York. Eind januari 1963 arriveerde hij in Laos waar op dat moment een burgeroorlog woedde. Aan de Nederlandse consul aldaar vertelde hij dat hij als amateur-natuur-historicus, geïnterresseerd was in het bezoeken van diverse plaatsen in het centrale deel van dat land.
Op 5 februari 1963 werd hij samen met zijn tolk vermoord door communistische guerrilla's. Hij werd in Loeang Prabang met Amerikaanse militaire eer begraven.
Geschiedenis van het archiefbeheer
De archivalia in de nalatenschap van Paul Spies werden door zijn executeuren-testamentair overgedragen aan het Rijksinstituut voor Oorlogsdocumentatie (thans Nationaal Instituut voor Oorlogsdocumentatie) te Amsterdam, die de stukken later heeft doorgegeven aan de Rijkscommissie voor de Vaderlandse Geschiedenis (thans Instituut voor Nederlandse Geschiedenis) te Den Haag. Deze laatste instantie droeg het bestand, omvang 1 meter, in 1970 over aan het Algemeen Rijksarchief aldaar
Zie archief van de Tweede Afdeling van het Algemeen Rijksarchief 1970, D 6.53.
.
Aanvankelijk was het archief slechts toegankelijk via de opschriften in potlood op de eerste vier dozen en door middel van een uiterst summier lijstje van de inhoud van de dozen V en VI; de laatste twee dozen waren in het geheel niet beschreven. Naar aanleiding van een onderzoek door een historicus is onlangs overgegaan tot een definitieve beschrijving.
Daarbij kwam als meest opvallende feit naar voren dat het archief niet alleen door Spies is gevormd, maar dat ook archivalia van zijn mede-direkteur H. Teunissen, van de President van de Javasche Bank R.E. Smits en van R.M. Margono Djojohadikoesoemo, President van de Bank Negara, de Republiekeinse tegenhanger van de Javasche Bank, deel uitmaken van het bestand. Tenslotte werd nog een serie code-telegrammen aangetroffen, die tot het kabinetsarchief van de direkteur van de Bijbank van de Javasche Bank te Amsterdam moeten hebben behoord
Het archief van de Bijbank van de Javasche Bank te Amsterdam werd ca. 1985 overgebracht naar de Bank Indonesia te Djakarta (Vriendelijke mededeling van de N.V. Indover Bank te Amsterdam, de rechtsopvolger van de Bijbank.)
Gezien de beperkte omvang van het bestand is, per archiefvormer, een chronologische indeling toegepast, zonder nadere onderverdeling.
Tijdens de inventarisatie werd ontdekt dat de Hoge Vertegenwoordiger van de Kroon in Indonesië, L.J.M. Beel, en de fractievoorzitter van de Katholieke Volkspartij in de Tweede Kamer, C.P.M. Romme, de telegraafdienst van de Javasche Bank gebruikten om elkaar berichten over de politieke situatie in Indonesië resp. Nederland en inzake de onderhandelingen tussen de beide landen toe te zenden
Zie inventarisnummers 11 en 34-36.
.
P. Spies was ook een verdienstelijk amateur-fotograaf. Het grootste deel van zijn fotocollectie berust bij het Koninklijk Instituut voor de Tropen te Amsterdam. Een album, gemerkt IX, met door hem in de jaren 1959-1960 op Ceylon, in Kuala Lumpur, Amsterdam en New York gemaakte foto's, dat tijdens de inventarisatie werd aangetroffen, is aan deze instelling overgedragen omdat het een aanvulling vormt op een aldaar reeds berustende serie.
Een filmrol met het opschrift "Skiër" (zonder datum) was kort na de verwerving van het archief al overgedragen aan de Rijksvoorlichtingsdienst, afdeling Filmproduktie, thans het Nationaal Audiovisueel Archief te Hilversum.
Een aantal stukken van persoonlijke aard is overgedragen aan de nicht van P. Spies, mevrouw prof.dr. M. Spies te Amsterdam. Het betreft hier een portretreliëf in was van P. Spies door M.A. de Wijs-Mouton (ca. 1920), negatieven van foto's van twee dames (1956), twee foto's van de moeder van P. Spies, M.D. Spies-van der Linden (z.d.), een ketting van gekleurde glazen kralen, waarschijnlijk afkomstig uit een Aziatisch land en een portemonnee met enkele Thaise muntjes en een sleuteltje.
De verwerving van het archief
Schenking (van een niet overheidsarchief)
2.21
Aanwijzingen voor de gebruiker
Openbaarheidsbeperkingen
Volledig openbaar.
Materiële beperkingen
Aanvraaginstructie
Openbare archiefstukken kunnen online worden aangevraagd en gereserveerd. U kunt dit ook via de terminals in de studiezaal van het Nationaal Archief doen. Om te kunnen reserveren dient u de volgende stappen te volgen:
U maakt een profiel aan op www.gahetna.nl, en logt vervolgens in
Via de archiefinventaris (alleen de beschrijvingen met rode nummers) selecteert u het gewenste archiefstuk door op de knop 'Reserveren' te klikken
In het volgende scherm geeft u aan op welke dag u het archiefstuk wilt inzien
Indien u zich bevindt in de studiezaal en een tafelnummer heeft ontvangen kunt u dit nummer vermelden. Als u geen tafelnummer heeft kunt u tafelnummer 777 laten staan
Vervolgens bevestigt u uw reservering door deze te versturen.
Verwant materiaal
Beschikbaarheid van kopieën
Beschrijving van de series en archiefbestanddelen
- Archivalia van Paulus Spies (1904-1963), I.
  - Stukken betreffende de bemiddeling door de Javasche Bank bij de levering van Nederlandse vlaggen aan Nederlands-Indië., 1946-1947; 1; 1 omslag
  - Nota's en verslagen, deels in dagboekvorm, van zijn hand betreffende de politieke en economische ontwikkelingen in Indonesië en inzake de positie van de Javasche Bank c.q. Bank Indonesia en haar personeel, met ingekomen en verzamelde stukken inzake deze onderwerpen., 1946-1954; 2-3; 2 pakken
    - 1946-1949, 2
    - 1950-1954, 3
  - Briefwisseling, met bijlagen., 1946-1962; 4-8; 4 omslagen en 1 pak
    - 1946-1948, 4
    - 1949, 5
    - 1950-1951, 6
    - 1952, 7; 1 pak
    - 1953-1954, 1962, 8
  - "Het Communisme in de Indonesische Republiek", rapport door N.N., waarschijnlijk aangeboden aan de Luitenant-Gouverneur-Generaal, verkleinde fotokopie van een doorslag., 1947; 9; 1 katern
  - Stukken betreffende de overeenkomst tussen dr. Soemitro Djojohadikoesoemo, Handelsvertegenwoordiger van de Republiek Indonesia in de Verenigde Staten, en de Amerikaan Matthew Fox betreffende de handels- en ontwikkelingsbetrekkingen tussen de Republiek Indonesië en de Verenigde Staten en inzake de oprichting van de "Indonesian-American Corporation" (het z.g. Fox-contract)., 1947-1949; 10; 1 pak
  - Afschriften van telegramwisseling tussen het hoofdkantoor van de Javasche Bank in Batavia c.q. Djakarta en de Agentschappen in Indonesië, de Bijbank te Amsterdam en de Vertegenwoordiging te New York, met bijlagen., 1947-1950; 11-12; 2 pakken
    - 1947 - 1949 oktober, 11
    - 1949 november - 1950 februari, mei, 12
  - Rapporten inzake verschillende personen en bedrijven in Nederlands-Indië., 1947-1951 en z.d.; 13; 1 omslag
    Het betreft de volgende personen: R.M. Margono Djojohadikoesoemo, F.W. van Genderen, A.M. Dasaad, J. de Graaf en dr. Aage Kraarup Nielsen en de volgende bedrijven: N.V. 'Marba', N.V. 'Antara Asya', N.V. Antara Asia Trading Company, Indonesian Trading and Transport (Intraport) Handel Maatschappij, N.V. Malaya Import Maatschappij en de N.V. Handel Maatschappij 'Kinabaloe'.
  - Rapporten en documentatie van de Centrale Militaire Inlichtingendienst., 1948-1949; 14; 1 pak
  - Stukken betreffende de positie van de Javasche Bank als circulatiebank naar aanleiding van een desbetreffend advies van de Financieel Economische Commissie aan de Voorlopige Federale Regering van Indonesië., 1949; 15; 1 omslag
  - Ingekomen uitnodigingen voor diners en ontvangsten, met catalogus van een schilderijententoonstelling in Djakarta en verdere bijlagen., 1949-1955 en z.j.; 16; 1 omslag
    P. Spies bracht verschillende schilderijen uit zijn bezit op deze tentoonstelling in.
  - Stukken betreffende zijn arrestatie door de Indonesische autoriteiten., 1950; 17; 1 omslag
  - Begroting van de maandelijkse kosten voor de uitgave van een dagblad, met toelichting en rapport over de financiële en personele situatie alsmede inzake de toekomstperspectieven van het Persbiro 'Indonesia-Aneta' en verdere bijlagen., 1950, 1954 en z.d.; 18; 1 omslag
    P. Spies maakte mogelijk deel uit van de commissie die het rapport samenstelde.
  - Ingekomen kerst- en nieuwjaarskaarten., 1950-1954; 19; 1 pak
  - Zakagenda's, met adres- en aantekenboekje., 1950, 1959-1961 en z.d.; 20; 5 deeltjes
  - Stukken betreffende de door de Indonesische regering voorgenomen nationalisatie van de Javasche Bank en het daarmee samenhangende aftreden van dr. A. Houwink als President van deze bank., 1951; 21; 1 omslag
  - Stukken betreffende zijn hulp aan Sultan Hamid Alkadrie van Pontianak en diens echtgenote mevrouw D. Alkadrie-van Delden na diens arrestatie in Indonesië., 1952-1953; 22; 1 omslag
  - Stukken betreffende zijn dienstverband bij de Javasche Bank c.q. Bank Indonesia, 23-24
    - Verslagen van zijn hand van verschillende door hem gevoerde gesprekken over de eventuele herbenoeming van hem en van H. Teunissen als Directeuren van de Bank en inzake zijn mogelijke terugkeer in een andere functie, met ontslagbeschikking en verdere bijlagen, 1952, 23; 1 omslag
      H. Teunissen werd herbenoemd maar P. Spies stelde zich, onder druk, niet meer beschikbaar. Later dat jaar werd hij benoemd tot Adviseur van de Bank.
    - Verslag van zijn hand van zijn gesprekken met mr. Sjafruddin Prawiranegara, President van de Bank Indonesia, betreffende diens verzoek aan hem om ontslag te nemen als Adviseur van de Bank, 1954, 24; 1 stuk
  - Ingekomen visitekaartjes., 1952 en z.d.; 25; 1 omslag
  - Briefwisseling met mevrouw mr. W.J. (Co) Haisma-Rahder te Blaricum betreffende de mogelijkheid om jonge Indonesiërs stage te laten lopen bij bedrijven in Nederland, met bijlagen., 1953-1954; 26; 1 omslag
  - Holografisch testament, fotokopie., 19..; 27; 1 stuk
- Archivalia van H. Teunissen (?-?), II.
  - Briefwisseling met D. Biersteker, G.J.H. de Graaff, H.J. Manschot en P. Spies, met ingekomen brieven van P.J. Gerke en G.J. Wagener, minuten van uitgaande brieven aan R.E. Smits en verdere bijlagen., 1947-1950 en z.d.; 28; 1 omslag
  - "Kort overzicht van de werkzaamheden van de Bank Negara in de afgelopen 3 jaren, in het bijzonder met betrekking tot de buitenlandse valuta", nota van R.M. Margono Djojohadikoesoemo, met "Toelichting betreffende deviezen in het buitenland", nota van R.M. Gondosoewirjo., 1948; 29; 2 stukken
  - "Toekomstmogelijkheden met betrekking tot de Javasche Bank", nota door N.N., met marginale aantekeningen in zijn hand, doorslag., 1949; 30; 1 stuk
- Archivalia van Reinier Ernst Smits (1898-1949), III.
  - Briefwisseling met H.J. Manschot, H. Teunissen en J.C. van Waveren., 1946 april- augustus; 31; 1 omslag
  - Verslag van zijn gesprek met de Luitenant-Gouverneur-Generaal o.a. betreffende benoemingen in de Directie van de Javasche Bank, met bijlagen., 1947; 32; 3 stukken
- Archivalia van de Bijbank te Amsterdam van de Javasche Bank, IV.
  - "Gedecodeerde sluiertelegrammen", afschriften van telegramwisseling tussen de Bijbank van de Javasche Bank te Amsterdam en het Hoofdkantoor van deze Bank te Batavia c.q. Djakarta, genummerd met rood potlood 1-610, met inhoudsopgaven en bijlagen., 1947-1950; 33-41; 9 pakken
    De nrs. 9, 16, 56, 89, 112, 157, 277a en 281 ontbreken. Op de oorspronkelijke mappen stond: "Kabinet (Hr. de Graaff)". Bedoeld is de Directeur van de Bijbank drs. G.J.H. de Graaff.
    - 1947 maart 28 - 1948 september 15, nrs. 1 - 119, 33
    - 1948 september 20 - 1949 januari 22, nrs. 120 - 201, 34
    - 1949 januari 27 - 1949 maart 18, nrs. 202 - 260, 35
    - 1949 maart 21 - 1949 mei 16, nrs. 261 - 318, 36
    - 1949 mei 17 - 1949 september 9, nrs. 319 - 376, 37
    - 1949 september 12 - 1949 oktober 16, nrs. 377 - 436, 38
    - 1949 oktober 17 - 1949 december 5, nrs. 437 - 494, 39
    - 1949 december 6 - 1949 december 22, nrs. 495 - 552, 40
    - 1949 december 23 - 1950 februari 16, nrs. 553 - 610, 41
- Archivalia van Raden Mas Margono Djojohadikoesoemo (1894-?), V.
  - Stukken door hem ontvangen en opgemaakt als President van de Bank Negara Indonesia., 1947-1948; 42; 1 omslag
    In het Indonesisch.